臺灣高等法院臺中分院民事判決
110年度上字第531號
上  訴  人  蔣韞真  
訴訟代理人  紀育泓律師
複代理人    陳韋璇律師
被上訴人    蔣慎思  
訴訟代理人  許宜嫺律師
上列當事人間請求返還不當得利事件，上訴人對於中華民國110
年11月4日臺灣臺中地方法院109年度訴字第573號第一審判決提
起上訴，本院於111年6月22日言詞辯論終結，判決如下：
    主  文
原判決廢棄。
被上訴人應給付上訴人新台幣170萬元，及自民國108年12月19日
起至清償日止，按年息百分之5計算之利息。
第一、二審訴訟費用由被上訴人負擔。
本判決所命給付，於上訴人以新臺幣57萬元為被上訴人預供擔保
後得假執行。但被上訴人如以新臺幣170萬元為上訴人預供擔保
，得免為假執行。
    事實及理由
壹、程序部分：
　　按不變更訴訟標的，而補充或更正事實上或法律上之陳述者
    ，非為訴之變更或追加。民事訴訟法第256條定有明文。上
    訴人於原審依民法第541條第1項、第598條第1項、第179條
    規定，擇一求為命被上訴人返還新臺幣（下同）170萬元本
    息之判決。嗣於本院審理中，補充依民法第602條第1項後段
    準用同法第478條規定，請求擇一判命被上訴人返還170萬元
    本息，核屬不變更訴訟標的，而補充法律上之陳述，非為訴
    之變更或追加，先予敘明。
貳、實體部分：
一、上訴人主張：兩造為姊妹，上訴人於民國100年2月間有一筆
    174萬4388元存款，因故委託被上訴人保管，並於同年月15
    日匯入被上訴人郵局帳戶（帳號：0000000-0000000，下稱
    被上訴人郵局帳戶），嗣經雙方言明存放整數170萬元（下
    稱系爭款項），再由被上訴人於同年月21日匯回4萬4388元
    ，被上訴人已自認其收受系爭款項，並依兩造約定將系爭款
    項以被上訴人名義辦理定存，然由上訴人領取定存利息，兩
    造間存有委任關係。爰依民法第549條第1項規定，以起訴狀
    繕本送達被上訴人作為終止委任關係意思表示；被上訴人持
    有系爭款項已無法律上原因，應依民法第179條規定返還系
    爭款項；又兩造間消費寄託未定返還期限，得隨時返還寄託
    物，上訴人以起訴狀繕本催告被上訴人返還。另被上訴人於
    96年7月10日匯款199萬2488元予上訴人，係返還上訴人先前
    寄託存款（其中150萬元是訴外人蔣○揚贈與上訴人，其餘49
    萬2488元為上訴人不定期存入款項與170萬元之孳息），而
    非交付借款，被上訴人以此抗辯抵銷，應無理由。爰依民法
    第541條第1項、第598條第1項、第179條、民法第602條第1
    項後段準用同法第478條規定，擇一求為命被上訴人返還170
    萬元之判決。（原審判決為上訴人全部敗訴，上訴人不服，
    全部提起上訴）聲明：㈠原判決廢棄。㈡被上訴人應給付上訴
    人170萬元，及自起訴狀繕本送達翌日（即108年12月19日）
    起至清償日止，按年息百分之五計算之利息。㈢願供擔保請
    准宣告假執行。
二、被上訴人則以：兩造間就系爭款項無成立任何委任或消費寄
    託等關係，上訴人將174萬4388元匯予被上訴人，係清償對
    被上訴人之借款，被上訴人無不當得利。被上訴人於96年7
    月10日就其名下○○○○局帳戶（帳號0000-000-0000000，下稱
    系爭○○局帳戶）內200萬元定存解約後，將199萬2488元出借
    予上訴人，該199萬2488元為被上訴人自有金錢，與蔣○揚所
    匯150萬元無涉，其餘49萬2488元亦非上訴人所寄託之款項
    ，上訴人僅持有系爭○○局帳戶之金融卡，依當時科技提款卡
    不具存款功能，上訴人辯稱有不定期存款寄託於系爭○○局帳
    戶，顯然背於事實。被上訴人雖將系爭款項定存利息交由上
    訴人領取，不代表系爭款項即為上訴人所有。倘認系爭款項
    為上訴人寄託款項，則被上訴人以該199萬2488元借款予以
    抵銷等語，資為抗辯。並答辯聲明：㈠上訴駁回。㈡如受不利
    之判決，願供擔保請准宣告免為假執行。
三、兩造不爭執事項：(本院卷第211頁)
  ㈠兩造為姊妹，訴外人蔣○揚、蔣○恆為兩造之兄。
  ㈡於90年4月2日蔣○揚指示蔣○恆代其匯出200萬元至被上訴人○○
    銀行○○分行帳戶（帳號：00000000000000，下稱被上訴人○○
    銀行帳戶），其中150萬元是蔣○揚指定匯給上訴人（原審卷
    一第341頁）。
  ㈢被上訴人於96年7月10日匯款199萬2488元至上訴人郵局帳戶
    （帳號：0000000-0000000，下稱上訴人郵局帳戶，見原審
    卷一第41頁）。
　㈣被上訴人於100年2月15日自上訴人○○商業銀行帳戶（帳號：0
    00000000000，下稱上訴人○○銀行帳戶）提領174萬4388元，
    並匯入被上訴人郵局帳戶（見本院卷第209、105、122頁）
    ，於100年2月21日被上訴人匯款4萬4388元至上訴人郵局帳
    戶，上訴人郵局帳戶利息收入係被上訴人郵局帳戶於100年2
    月21日之170萬元定存而來（見本院卷第123至125頁、原審
    卷一第179、183-187）。
  ㈤如上訴人請求為有理由時，關於系爭款項之利息起算日自108
    年12月19日起算（見司調卷第27頁）。
　㈥上訴人提出之○○○○局金融卡照片、上訴人郵局交易明細節本
    、上訴人郵局交易明細、上訴人郵局存簿封面、○○○○臺中分
    行109年10月23日回函及○○○○局存本取息儲蓄存款存單（分
    別見原審卷一第71、75-77、171-173、175、207、291-300
    頁）、系爭○○局帳戶紀錄（見原審卷二第129-131頁）之形
    式上真正不爭執。
四、兩造爭執事項：(本院卷第212頁)
　㈠上訴人是否於100年2月15日匯款174萬4388元予被上訴人？1.
    被上訴人就此事實有無自認？
　  2.兩造間就系爭款項是否成立委任或消費寄託關係？
　㈡被上訴人抗辯以該199萬2488元借貸債權抵銷，有無理由？　
    　
　㈢上訴人依據委任、不當得利或消費寄託之法律關係，擇一請
    求上訴人返還系爭款項本息，是否有理由？
五、得心證之理由：
　㈠上訴人主張其於100年2月15日匯款174萬4388元予被上訴人之
    事實，業經被上訴人於109年3月30日原審言詞辯論程序予以
    自認（見原審卷一第54頁），依民事訴訟法第279條規定，
    即應受拘束；且依前揭兩造不爭執事項㈣所示，堪認被上訴
    人於100年2月15日自上訴人○○商業銀行帳戶提領174萬4388
    元後，匯入被上訴人郵局帳戶，被上訴人復於同年月21日匯
    款4萬4388元至上訴人郵局帳戶，且上訴人郵局帳戶利息收
    入係被上訴人郵局帳戶於100年2月21日之170萬元定存而來
    等情為真。則依上開事證資料，堪予認定被上訴人係因兩造
    間委任關係而保管系爭款項，並將系爭款項定存後所產生孳
    息匯入上訴人郵局帳戶中。
　㈡按「受任人因處理委任事務，所收取之金錢、物品及孳息，
    應交付於委任人。受任人以自己之名義，為委任人取得之權
    利，應移轉於委任人。」，民法第541條定有明文，是被上
    訴人既受上訴人委任而而保管系爭款項，自有返還上訴人之
    義務，如被上訴人抗辯業已交付而清償民法第541條之債務
    ，自應負舉證責任。經查：
　1.依前揭兩造不爭執事項㈡所示，被上訴人○○銀行○○分行帳戶（帳號：00000000000000）中之其中150萬元，係蔣○揚於90年4月2日指定匯給上訴人，並存放在被上訴人之帳戶內保管，且依後開所述，被上訴人並將該150萬元款項以被上訴人名義辦理定存，並將所滋生利息交由上訴人使用，揆諸兩造間約定之範圍及締約之目的乃屬一定事務之處理，非單就一定期間內物之保管為約定，而與寄託自屬有間，堪認兩造間就該150萬元之法律關係應為委任關係。
　⒉又被上訴人辯稱：因蔣○揚有資金需求，要求其該150萬元款
    項等匯還蔣○揚、蔣○恆，其已不再就該150萬元款項負保管
    責任等語，然觀諸被上訴人所提出原審被證8所示台中○○路
    郵局000000號存證信函（見原審卷一第158至159頁），其上
    載明：「…本人（即蔣○揚，下同）已於90年8月3日將新台幣
    1,560,000元匯入台端○○○○局台中分局帳戶，另本人於91年2
    月27日借用台端○○銀行帳戶存放本人美金89,907.84元（換
    算為新台幣3,153,866元），嗣後本人於91年7月間，因開設
    ○○科技新公司有設立資本額資金需求，遂要求台端將上開借
    款1,560,000元及本人借用○○銀行存放之款項新台幣3,153,8
    66元（兩者合計為新台幣4,713,866元）…」等語，並未提及
    前開150萬元款項，證人蔣○揚復於原審證稱：其未曾就該15
    0萬元請求被上訴人返還等語（見原審卷一第341至342頁）
    ，顯見被上訴人事後匯款予蔣○揚、蔣○恆二人，與上訴人委
    由被上訴人保管前開150萬元無關；況縱認前開匯還蔣○揚、
    蔣○恆之事實為真，亦屬被上訴人與蔣○揚、蔣○恆間之法律
    關係，與兩造間原成立委任關係無涉，不足以做為被上訴人
    已依約返還上訴人該150萬元款項義務之證明。被上訴人抗
    辯其已為返還上訴人該150萬元款項，兩造間已無任何委任
    關係云云，並未舉證以實其說，其所為此部分抗辯，尚難採
    信。
　⒊另上訴人辯稱：該150萬元係匯入被上訴人○○銀行○○分行帳戶
    中，而與其所有該○○○○局帳戶無關云云，然上訴人持有該○○
    ○○局帳戶之提款卡使用乙情（見原審卷一第68頁），業經上
    訴人提出該提款卡照片為證（見原審卷一第71頁），且依被
    上訴人所自承：該○○○○局帳戶於90年9月26日再提領150萬元
    後，外加之前定存湊成220萬元續存（定存單號：0000-000-
    0000000），每月利息5775元；95年9月26日定存單號改為00
    00-000-0000000，解220萬定存，改為200萬定存，每月利息
    3600元，至96年7月10日解約，得1,992,488元轉匯給蔣韞真
    …等語（見原審卷一第141頁）；並細查該○○○○局帳戶之活期
    儲蓄存款存摺（見原審卷第231至233頁），顯示上訴人於96
    年6月28日提領3600元（含手續費6元）後，該○○○○局帳戶之
    帳戶餘額僅剩50元，並於同年7月10日換新摺，堪認上訴人
    主張其使用該○○○○局帳戶至96年7月10日乙情，應堪採信。
　⒋復參照○○○○臺中分行109年10月23日臺中營密字第0000000000
    0號函之說明二記載：「…旨揭匯款金額來源，係由蔣君將『
    存本取息儲蓄存款存單（○○局帳號：0000-000-0000000，合
    併至臺銀後之帳號：000-000-00000-0，金額：新臺幣2,000
    ,000元整）』中途解約，扣除因中途解約而利息打8折須回收
    金額（新臺幣7,512元整）後，其實付本利和（金額新臺幣1
    ,992,488元整）。…另上揭匯款金額來源係屬定存存單，定
    存期間（原自開單日95年9月27日至96年9月27日止）僅有每
    月付息之交易，到96年7月10日止無其他任何交易…」等語（
    見原審卷一第291至297頁），顯見被上訴人係於96年7月10
    日自代碼為004之○○○○匯款199萬2488元至上訴人郵局帳戶。
    惟支付款項之原因多端，且此部分業據上訴人爭執屬該150
    萬元款項本息之返還，被上訴人未進一步提出其他舉證證明
    已返還該150萬元款項本息等，無從單以上訴人受領該199萬
    2488元之事實，逕認兩造就該199萬2488元成立消費借貸之
    合意，是被上訴人此部分所辯，尚無可採。
　⒌另果若兩造間確有借貸合意，加上被上訴人所整理上訴人自9
    3年11月11日起至96年6月28日止使用該提款卡之款項明細共
    計55萬5380元（見原審卷一第142至143頁），顯已超過被上
    訴人所辯稱上訴人於向其借貸96年7月10日199萬2488元之金
    額，足證被上訴人所辯兩造間就該199萬2488元成立消費借
    貸合意云云，與上開事證資料不符，當無可採。反以上訴人
    所主張被上訴人係以該199萬2488元返還上訴人原寄託於被
    上訴人前開150萬元款項等相關孳息，較符合上開事證資料
    ，而堪以採取。
　⒍從而，被上訴人既未舉證證明就該199萬2488元匯款，兩造間
    成立消費借貸關係，則被上訴人對上訴人自無消費借貸請求
    權之存在，被上訴人以該199萬2488元與上訴人主張系爭款
    項抵銷，並無理由。
　㈢復按當事人之任何一方，得隨時終止委任契約，民法第549條
    定有明文；另按無法律上之原因而受利益，致他人受損害者
    ，應返還其利益，雖有法律上之原因，而其後已不存在者，
    亦同，同法第179條亦有明文。上訴人係因兩造間系爭委任
    關係而保管系爭款項，並以系爭款項定存後所生利息作為日
    常生活使用，業經本院認定如前。又被上訴人委任上訴人處
    理之事務，既經上訴人以108年12月5日民事起訴狀送達被上
    訴人（於108年12月18日收受，見兩造不爭執事項㈤），堪信
    兩造間委任關係已於108年12月5日終止。從而，上訴人既已
    終止委任關係後，被上訴人自應將系爭款項返還予上訴人。
    是上訴人請求被上訴人返還系爭款項，為有理由，應予准許
    。
　㈣至上訴人請法院就其主張數項訴訟標的法律關係，擇一為其
    勝訴之判決，既為選擇合併，本院自無再予審認，併此敘明
    。
六、綜上，上訴人主張兩造間委任關係既已消滅，被上訴人應將
    其為上訴人處理委任事務而收取系爭款項返還予上訴人，既
    屬可採，且未因抵銷而消滅，故依民法第179條規定，請求
    被上訴人應給付170萬元，及自108年12月19日起至清償日止
    按年息百分之五計算之利息，為有理由，應予准許。原審為
    上訴人敗訴之判決，尚有未洽。上訴意旨指摘原判決不當，
    求予廢棄改判，為有理由，應由本院予以廢棄，改判如主文
    第2項所示。又兩造均陳明願供擔保，請准、免假執行之宣
    告，經核於法並無不合，爰分別酌定相當擔保金額，併准許
    之。
七、本件事證已臻明確，兩造其餘之攻擊或防禦方法及所用之證
     據，經本院斟酌後，認為均不足以影響本判決之結果，爰
    不 逐一論列，附此敘明。
八、據上論結，本件上訴為有理由，依民事訴訟法第450條、第4
    63條、第78條、第390條第2項、第392條第2項，判決如主文
    。 　　
中　　華　　民　　國　　111 　年　　7 　　月　　13　　日
                  民事第六庭  審判長法  官  楊熾光
                                    法  官  莊宇馨
                                    法  官  郭玄義
正本係照原本作成。       
如不服本判決，應於收受判決送達後20日內向本院提出上訴書狀
，其未表明上訴理由者，應於提出上訴後20日內向本院提出上訴
理由書狀（均須按他造人數附具繕本）。
上訴時應提出委任律師為訴訟代理人之委任狀。具有民事訴訟法
第466條之1第1項但書或第2項之情形為訴訟代理人者，另應附具
律師及格證書及釋明委任人與受任人有該條項所定關係之釋明文
書影本。如委任律師提起上訴者，應一併繳納上訴審裁判費。
因疫情而遲誤不變期間，得向法院聲請回復原狀。
                                    書記官  劉雅玲
　　　　　　　　　　　　　　　　　　
中　　華　　民　　國　　111 　年　　7 　　月　　13　　日